【裁判字號】    97,重訴,108
【裁判日期】    970829
【裁判案由】    債權移轉
【裁判全文】
臺灣桃園地方法院民事判決             97年度重訴字第108號
原      告  甲○○
訴訟代理人  鍾儀婷律師
複  代理人  丙○○
被      告  北區房屋仲介股份有限公司
法定代理人  乙○○
訴訟代理人  鍾周亮律師
上列當事人間請求債權移轉事件，本院於民國97年8 月6 日言詞
辯論終結，判決如下：
    主      文
被告應將台灣桃園地方法院九十四年度重訴字第二五九號確定判
決主文第一、二項所示之債權全部移轉予原告。
訴訟費用由被告負擔。
    事實及理由
壹、程序方面：
    按「多數有共同利益之人，不合於民事訴訟法第40條第3 項
    所定者，得由其中選定1 人或數人，為選定人及被選定人全
    體起訴或被訴」，民事訴訟法第41條第1 項定有明文。查本
    件原告甲○○與張立人、陳桂梅、周秀美、姜人鳳、廖千惠
    、林筱芳、張世祥、胡麗華、熊瑞先、林合華、鄔兆明、邱
    顯富、黃碧貞、黃玲玉、翁國揚、呂銀珠、莊倩雯、廖鈺珍
    、郭彭得、徐明宏均係被告之特約代書人，因被告未依委任
    契約將本院94年度重訴字第259 號確定判決所取得之債權移
    轉予其等，而由張立人等20人選定原告為其等全體起訴，此
    有選定當事人同意書在卷可稽（參見本院卷第36頁），核原
    告與張立人等20人就本件訴訟結果有影響之主要爭點，均有
    財產上之利害關係，屬多數有共同利益之人，且無代表人或
    管理人，自得由其中選定原告1 人為原告與張立人等20人全
    體起訴。
貳、實體方面：
一、本件原告主張：
  (一)被告之特約代書在辦理相關產權過戶中由於業務龐雜，可能
    登記錯誤或其他執業上疏失，因而隱藏對第三人負損害賠償
    責任之風險，代書於辦理產權移轉登記過程中衍生之糾紛，
    諸如：將客戶貸款捲款潛逃、增值稅計算錯誤導致賣方錯估
    賣價，無法向銀行貸得當初承諾之款項致買方價金遭賣方沒
    收、抵押權登記漏未塗銷導致產權遭查封、未申請各項優惠
    稅率致應繳稅額暴增等。為控管風險，被告將特約代書共有
    之「代書交易安全基金」，於訴外人游日正擔任被告之法定
    代理人期間，借用訴外人劉素琴開設於新竹國際商業銀行，
    帳號：00000000000 之帳戶（下稱系爭帳戶）存放，於游日
    正過世後，則改借用陳忠雄私人帳戶存放，以利迅速敏捷處
    理，提升服務品質，此為代書交易安全基金借用私人帳戶之
    緣由。就系爭帳戶內之金錢，劉素琴負有不得擅自挪用之契
    約義務，然其自89年4 月20日起連續將該帳戶內新台幣（下
    同）26,000,000元挪用至其另外私人帳戶，特約代書乃委由
    被告以被告名義對劉素琴起訴請求返還26,000,000元，經本
    院94年度重訴字第259 號民事判決、台灣高等法院95年度重
    上字第459 號民事判決、最高法院96年台上字第1181號民事
    裁定確定。因被告係以自己名義為特約代書處理事務，而取
    得上開確定判決之權利，依民法第541 條第2 項規定，請求
    被告將其所取得之上開確定判決主文第1 、2 項之債權移轉
    予原告。
  (二)民法第541 條第2 項規定之受任人權利移轉義務與民法第54
    6 條第1 項之委任人必要費用償還義務，兩者間並非立於互
    為對待給付之關係，亦非互為對價關係，被告自不得以支出
    必要費用而未受償之理由，主張同時履行抗辯。
  (三)聲明：如主文第1項所示。
二、被告則抗辯：
  (一)被告為原告處理上述委任事務，而支出本院94年度重訴字第
    259 號民事事件第一審裁判費240,800 元之必要費用，依民
    法第546 條第1 項規定，原告應償還之。爰依民法第264 條
    第1 項規定主張同時履行抗辯權，在原告未為同時給付240,
    800 元與被告前，被告拒絕原告本件移轉債權之請求。
  (二)按同時履行抗辯，原則上固適用於具有對價關係之雙方債務
    間。然而，雖非只有對價關係之雙務契約而生之債務，其兩
    債務之對立，在實質上有牽連性，基於法律公平原則，亦非
    不許其準用或類推適用關於同時履行之抗辯。縱認上開裁判
    費用與債權移轉不具有對價關係，然該裁判費用之支出與系
    爭確定判決所生債權之移轉間實質上有牽連性，如允原告請
    求債權移轉，而不許被告準用或類推適用同時履行抗辯，對
    於被告殊不公平，是本件自得準用或類推適用民法第264 條
    第1 項規定行使同時履行抗辯權。
  (三)答辯聲明：原告之訴駁回。
三、本院之判斷：
  (一)原告主張被告之特約代書在辦理相關產權過戶中由於業務龐
    雜，可能登記錯誤或其他執業上疏失，因而隱藏對第三人負
    損害賠償責任之風險，代書於辦理產權移轉登記過程中衍生
    之糾紛，諸如：將客戶貸款捲款潛逃、增值稅計算錯誤導致
    賣方錯估賣價，無法向銀行貸得當初承諾之款項致買方價金
    遭賣方沒收、抵押權登記漏未塗銷導致產權遭查封、未申請
    各項優惠稅率致應繳稅額暴增等。為控管風險，被告將特約
    代書共有之「代書交易安全基金」，於游日正擔任被告之法
    定代理人期間，借用劉素琴開設於新竹國際商業銀行之系爭
    帳戶存放，於游日正過世後，則改借用陳忠雄私人帳戶存放
    ，以利迅速敏捷處理，提升服務品質，此為代書交易安全基
    金借用私人帳戶之緣由。就系爭帳戶內之金錢，劉素琴負有
    不得擅自挪用之契約義務，然其自89年4 月20日起連續將該
    帳戶內26,000,000元挪用至其另外私人帳戶，特約代書乃委
    由被告以被告名義對劉素琴起訴請求返還26,000,000元，經
    本院94年度重訴字第259 號民事判決、台灣高等法院95年度
    重上字第459 號民事判決、最高法院96年台上字第1181號民
    事裁定確定等情，業據其提出上開判決及裁定影本各1 件為
    證（參見本院卷第10至26頁），被告對此並不爭執，是原告
    此部分主張堪信為真實。
  (二)按受任人以自己之名義，為委任人取得之權利，應移轉於委
    任人，民法第541 條第2 項定有明文。次按所謂同時履行之
    抗辯，乃係基於雙務契約而發生，倘雙方之債務非本於同一
    之雙務契約而發生，縱令雙方債務在事實上有密切之關係，
    或雙方之債務雖因同一之雙務契約而發生，然其一方之給付
    ，與他方之給付，並非立於互為對待給付之關係者，均不能
    發生同時履行之抗辯，此有最高法院59年台上字第850 號判
    例參照。又所謂類推適用乃因關於某事項，依現行法律秩序
    之規範計畫，應設有規定而未設規定，致生法律漏洞，基於
    法律公平原則，而類推適用相近似之法律。因此，是否為法
    律漏洞，應為嚴格解釋，而非僅基於訴訟經濟之考量。民法
    第264 條第1 項之同時履行抗辯雖僅及於同一雙務契約成立
    所生之對待給付，未及於非基於同一之雙務契約而發生之對
    立債務；惟各對立債務既得逕行依其原因法律關係互為請求
    ；且現行民事訴訟制度就反訴之標的或其防禦方法與本件之
    標的相牽連者，允許當事人提起反訴，無礙於法律公平原則
    ，即不得任意主張該非基於同一雙務契約所生之對立債務，
    得類推適用同時履行抗辯之規定【司法院（83）廳民一字第
    22562 號之研究意見可資參照】。本件被告抗辯原告未清償
    伊為處理委任事務而支出本院94年度重訴字第259 號民事事
    件第一審裁判費240,800 元前，伊得拒絕將系爭確定判決所
    取得之債權移轉與原告云云，然查，上開訴訟費用與原告請
    求移轉之債權間並非立於互為對待給付之關係，且被告雖有
    支出上開訴訟費用，伊仍可依其原因事實等法律關係向原告
    請求，揆諸上開規定及說明，兩者間並無適用或類推適用同
    時履行抗辯權之餘地。
  (三)從而，原告依委任之法律關係，請求被告將本院94年度重訴
    字第259 號確定判決主文第1 、2 項所示之債權全部移轉與
    原告，為有理由，應予准許。
四、本件事證已臻明確，兩造其餘攻擊及防禦方法，經審酌與本
    判決結果不生影響，爰不一一予以論述，附此敘明。
五、據上論結，本件原告之訴為有理由，依民事訴訟法第78條，
    判決如主文。
中    華    民    國    97    年    8     月    29    日
                  民事第一庭    法  官  林哲賢
上為正本係照原本作成。
如對本判決上訴，須於判決送達後20日內向本院提出上訴狀
中    華    民    國    97    年    8     月    29    日
                                書記官  羅美英


司法院資訊處製作；財團法人民間司法改革基金會備份。
